# 请陈老师帮忙：母公司丧失子公司控制权转成权益法的相关问题

提问人：non-stop( 芳芳 ) 时间：2015-09-17 09:33:28
问题 2 就不用问了，问题 1 还是很纠结啊，拜托陈老师帮帮忙啊，补充协议中的关于C公司出资不到位的违约责任 如下： ”第 30 条如甲方已按本协议约定按时以及充分地完成各阶段义务，因乙方单方面原因而未按协议约定的期限和金额履行付款及增资义务（包括向项目公司缴付新增注册资本金及资本公积金）的，甲方应向乙方发出书面的付款催告通知，并给予乙方【 180 】天当期付款的宽限期。如乙方在上述宽限期内，仍然未支付当期款项，除甲乙双方另行约定以外，甲方有权要求乙方自宽限期届满之日起，按照应付而未付款项的日万分之三向甲方支付违约金直至当期款项支付之日；逾期超过【 360 】日的，甲方有权享有项目公司60%的股东权益，并享有控制权。“ 此种情况下是否能够判断C公司有可能到期不支付出资款？存在此重大不确定的情况下，我们提出按照出资进度确认处置总收益 119,655.68万元，即第一年如果只出资 2560 万元，则出资比例为2.84%（2560/90051)，则第一年确认投资收益119,655.68*2.84%=3398.22万元，剩余投资收益随着出资进度确认在出资年限中，您觉得这样做行吗？

回答人：chenyiwei
问题 1 要看各次增资是否存在关联，是否互为条件。从你引用的违约责任条款看，我理解很可能要到全部出资步骤均完成后才能确认处置收益，在此之前应按解释 5 号第五条规定确认其他综合收益，否则不排除交易逆转可能。

提问人：non-stop( 芳芳 ) 时间：2015-09-19 19:56:55
陈老师，您说的非常有道理，，我太佩服了！但是具体做法上我还有几个问题不明白：
问题一： 2015 年B公司的合并范围是否可以不包含C公司呢？同时以前年度B公司与C公司的未实现关联交易是否应在2015 年全部转为投资收益呢？解释 5 号第五条中的“在丧失控制权时一并转入丧失控制权当期的损益”，在我举的案例中 2015 年（D公司已出资 2560 万元，工商已变更为60%股权）和以后D公司出资全到位的年度哪个年度算是解释 5 号中提到的丧失控制权时点呢？如果从实质上讲， 2015 年D公司已经掌握了C公司的控制权，管理层基本都已换成D公司的人，但根据上述协议中的违约条款，确实存在控制权逆转的可能。是不是可以理解为股权处置收益时使用的失去控制权应是没有逆转可能的，所以股权处置收益需要在将来D公司出资完毕的时候做，而合并范围应按照现实中控制权的转移判断，B公司已不再控制，故 2015 年B公司的合并报表范围不含C公司？
另外以前年度B公司与C公司的未实现的关联交易是应在 2015 年全部转为投资收益吧？因为之前我觉得失去控制的含义应该有认为之前未实现的关联交易已经实现了，而不是按51%恢复（有的人觉得由于剩余股权按49%权益法核算，故按51%恢复之前未实现的关联方交易），但这个案例的特殊情况是否也应考虑应按51%恢复呢？问题二： 2015 年B公司的股权处置产生的其他综合收益的计算是否包含剩余股权按公允价值重新计量呢？假如 2015 年B公司的合并范围可以不包含C公司，那么B公司的合并报表中应该不对C公司剩余股权的公允价值进行重新计量吧？（因为解释 5 号中只说是“处置价款”，没提“公允价值”），那么B公司合并层面失去控制相关的会计分录【假设下列分录前已将长期股权投资的账面价值通过损益调整科目调整为（195,549.85 60%+1640 ）】为：借：长期股权投资 -其他权益变动 -11,832.29 =2560 49%-（195,549.85 60%+1640 ） 11% 贷：其他综合收益 -11,832.29 （其他综合收益是负数是可以的吧？）问题三： 2015 年 B 公司个别报表中对于长期股权投资调整口径是否与合并报表一致？是否必须按照《企业会计准则解释 7号》（征求意见稿）的做法计入投资收益？由于合并报表未使用公允价值，那个别报表关于长期股权投资丧失控制权的分录是否应与合并报表一致（不考虑以前年度关联交易的抵消影响），即：借：长期股权投资 - 其他权益变动 -11,832.29=256049%- （ 195,549.85 60%+1640）*11%贷：资本公积 -11,832.29 《企业会计准则解释 7 号》（征求意见稿）要求对失去控制权的母公司报表调整计入当期损益，如果按照征求意见稿做的话是否应该把其他综合收益-11,832.29万元计入投资收益-11,832.29万元？征求意见稿是不是不是必须执行啊？还是只供企业参考？因为我记得 2014 年企业会计准则已经明确上述情况要计入所有者权益（不是其他综合收益或当期损益吧，我理解准则的意思是资本公积吧？这个资本公积是资本溢价吗？将来处置子公司能随之处置吗？），现在又出来《企业会计准则解释 7 号》（征求意见稿）说计入当期损益，是把准则之前的意思推翻了吗？征求意见稿的法律地位是必须要执行吗？

回答人：chenyiwei
3 、B公司个别报表层面应当保持成本法核算直到丧失控制权（合并报表范围改变）时。解释 7 号只是征求意见稿，不具备强制执行效力。但你说的现行准则计入资本公积是在联营、合营企业中的股权比例被稀释，不适用此情形。

回答人：chenyiwei
2 、在控制权转移之前， 2015 年B公司的股权处置产生的其他综合收益的计算不包含剩余股权按公允价值重新计量。剩余股权重新计量的收益应于丧失控制权时确认。

回答人：chenyiwei
1 、C公司被排除出B的合并报表范围的时间和B确认控制权丧失损益的时间一致，不应分为两个时点，即此前为其他综合收益。在合并报表范围改变之前，应认为D虽然已经参与管理，但还是代理人角色，不具有控制权。

提问人：non-stop( 芳芳 ) 时间：2015-09-20 20:49:20
陈老师，感谢您的指导。对于C公司不纳入B公司的合并范围，我觉得依据不太充分啊！ 《企业会计准则——合并财务报表》：第十九条在确定决策者是否为代理人时，应当综合考虑该决策者与被投资方以及其他投资方之间的关系。 （一）存在单独一方拥有实质性权利可以无条件罢免决策者的，该决策者为代理人。 （二）除（一）以外的情况下，应当综合考虑决策者对被投资方的决策权范围、其他方享有的实质性权利、决策者的薪酬水平、决策者因持有被投资方中的其他权益所承担可变回报的风险等相关因素进行判断。 您认为D公司是代理人是依据上述准则中的哪句呢？是"决策者因持有被投资方中的其他权益所承担可变回报的风险"这句吗？我怎么不太理解呢？因为其实作为B公司来判断它没有怀疑将来D公司会出现出资不到位的情况（因为协议约定就是分期出资，而不是因为D公司的信用问题导致出资不到位，而且房地产项目的特点即分期投入资金是分期出资的原因），但是从我们审计的角度认为股权投资收益11.9亿元金额重大，目前在出资不全的情况下确认不谨慎而已，但并没有质疑从目前的现状看B公司已经对C公司失去控制啊，而从准则上看好像没有说对于控制权不稳定的情况是属于代理人吧？ 麻烦您再帮我想一想，如何把D公司跟会计准则上的“代理人”划等号呢？而且考虑C公司的资产也挺大的，划入B公司的合并范围（我们的被审单位）是否不太谨慎啊？

回答人：chenyiwei
控制权的逆转相当于特殊形式的“罢免”。即由于D不进行后续投入则将丧失控制权。如果有证据表明这种逆转的可能性很小的，也可以认为控制权在D派员进驻时已经转移给D。

提问人：non-stop( 芳芳 ) 时间：2015-09-21 14:34:04
其实我感觉有点不顺的就是对解释 5 号中“失去控制权”的理解，如果我合并范围认为失去控制（前提是能找到证据证明逆转的可能性很小），投资收益又是等过两年D公司出资完全后再确认（理由是虽然可能性很小，但仍旧存在），会不会有问题？

回答人：chenyiwei
这样处理是有逻辑矛盾的。控制权的丧失和处置损益（实际上是“丧失控制权损益”）的确认在合并报表层面是同步的。

提问人：non-stop( 芳芳 ) 时间：2015-09-22 09:54:08
谢谢您耐心的讲解，。 那么如果企业能提供证据证明控制权逆转的可能性很小，则C公司不纳入B公司的合并范围了，那么我们就同意在 2015 年B公司的合并报表上确认119,655.68万元的投资收益吗？（虽然没出资完全，但是从同步的角度说，就必须全部确认了），陈老师，我觉得这样不行吧？毕竟金额较大，对B公司的利润表有颠覆性的影响，钱没收到做收益心里没底呀。

回答人：chenyiwei
丧失控制权的时点上可以只按照G公司已经实际缴纳的出资额作为计算处置收益的基础，后续D公司进一步增资时再陆续确认。这还是一揽子交易，不是后续的对联营企业被动稀释的单独交易。

提问人：non-stop( 芳芳 ) 时间：2015-09-22 22:49:50
陈老师，您辛苦了！关于您说的“只按照G公司已经实际缴纳的出资额作为计算处置收益的基础，后续D公司进一步增资时再陆续确认”我非常赞同，但是我们项目组内部对于如何”陆续确认“又出来两种做法： 做法一：计算剩余股权的公允价值时刨除未出资部分，以后年度按出资额*49%做投资收益 2015 年B公司投资收益=（增资前净资产的评估值+B公司增资+D公司第一期增资）*49%-（B公司合并层面亿嘉合净资产份额+B公司增资）=（395300+1640+2560） 49%- （ 195549.85 60%+1640）= 76,785.09万元做法二：先计算全部收益，后按出资比例计算每年的投资收益 2015 年出资比例=2560/90051=2.84%2015年投资收益=[（增资前净资产的评估值+五矿置业增资+远洋地产总增资额）*49%-（五矿置业合并层面亿嘉合净资产份额+五矿置业增资）] 2015 年出资比例 =[ （ 395300+1640+90051 ） 49%- （ 195549.8560%+1640 ） ] 2.84% =119,655.68 * 2.84%=3,398.22万元您觉得做法一和做法二哪种合理呢？

回答人：chenyiwei
做法一更合理。

提问人：zengfengxia 时间：2015-09-24 16:47:47
“丧失控制权的时点上可以只按照G公司已经实际缴纳的出资额作为计算处置收益的基础，后续D公司进一步增资时再陆续确认。这还是一揽子交易，不是后续的对联营企业被动稀释的单独交易。” 陈版，这句话如何理解，如果认为是一揽子交易，而且相关协议是不可逆转的，合并层面为什么不可以确认一项金融资产？

回答人：chenyiwei
如果认为是一揽子交易，而且相关协议是不可逆转的，则丧失控制权时可以确认金融资产或权益法长投，但其初始计量金额只能基于对方已经实际缴纳的出资计算。不能提前确认尚未缴纳的出资中将由本企业享有的份额。